臺灣士林地方法院民事判決　　　　　　　 99年度訴字第971號
原　　　告　吳明熙
訴訟代理人　張麗玉律師
複代理人　　洪淑芬律師
被　　　告　劉乃興
　　　　　　劉永基
　　　　　　劉明堯
　　　　　　劉梅桂
　　　　　　劉瑞珠
上列當事人間請求塗銷抵押權登記等事件，本院於民國100 年4
月28日言詞辯論終結，判決如下：
    主  文
被告應將原告所有坐落於臺北市○○區○○段二小段六一○地號
土地上應有部分擔保本金最高限額新臺幣壹仟伍佰萬元之最高限
額抵押權登記於辦理繼承登記後塗銷。
訴訟費用新臺幣壹萬伍仟捌佰伍拾元由被告共同負擔。
    事實及理由
一、被告劉永基經合法通知，無正當理由未於最後言詞辯論期日
    到場，被告劉乃興、劉明堯、劉梅桂、劉瑞珠經合法通知，
    無正當理由未於言詞辯論期日到場，核均無民事訴訟法第38
    6 條各款所列之情形，爰依原告之聲請，由其一造辯論而為
    判決。
二、原告起訴主張：原告所有坐落於臺北市○○區○○段二小段
    610 地號，應有部分16/18 之土地（以下簡稱系爭土地應有
    部分）上，因原土地之共有人劉松男、劉兩清、劉建次於民
    國64年3 月17日，將其等應有部分共同設定本金最高限額新
    臺幣（下同）1,500,000 元、未定存續期限及清償期之抵押
    權（以下簡稱系爭抵押權）予被告之被繼承人劉坤山，致日
    後原告取得系爭土地應有部分時，系爭抵押權登記仍於其上
    存續。然劉兩清、劉建次及劉松男，因未曾向劉坤山借款，
    系爭抵押權並無債權債務關係，已無存續之必要，被告自應
    辦理繼承登記後將系爭抵押權登記塗銷，惟屢經催請，被告
    均不置理。為此，爰依民法第821 條、第767 條第1 項中段
    等規定，聲明請求：被告應就系爭抵押權辦理繼承登記後將
    之塗銷。
三、被告劉永基曾到庭以：系爭抵押權登記係因原設定債務人本
    應將其等土地應有部分移轉登記予劉坤山，因受法令限制，
    無法登記，故以設定系爭抵押權方式代替等語資為抗辯，並
    聲明：駁回原告之訴。其餘被告未於言詞辯論期日到場，亦
    未提出之書狀作何聲明或陳述。
四、本院得心證之理由：
（一）按最高限額抵押權所擔保之原債權，未約定確定之期日者
      ，抵押人或抵押權人得隨時請求確定其所擔保之原債權。
      前項情形，除抵押人與抵押權人另有約定外，自請求之日
      起，經十五日為其確定期日，民法第881 條之5 定有明文
      ；又最高限額抵押契約定有存續期間者，其期間雖未屆滿
      ，然若其擔保之債權所由生之契約已合法終止或因其他事
      由而消滅，且無既存之債權，而將來亦確定不再發生債權
      ，其原擔保之存續期間內所可發生之債權，已確定不存在
      ，依抵押權之從屬性，應許抵押人請求抵押權人塗銷抵押
      權設定登記，最高法院83年度台上字第1055號判決同其意
      旨，可資參照。末按表意人非因自己之過失，不知相對人
      之姓名、居所者，得依民事訴訟法公示送達之規定，以公
      示送達為意思表示之通知，亦為民法第97條所明定。
（二）本件原告主張系爭抵押權為最高限額抵押，抵押權人劉坤
      山為被告之被繼承人，系爭抵押權因尚未塗銷，仍存續在
      系爭土地應有部分上，被告均未爭執，且系爭抵押權係登
      載為本金最高限額1,500,000 元、未定存續期限及清償期
      之最高限額抵押權，亦有原告所提出戶籍資料暨繼承系統
      表（本院卷第25~39 頁）、土地登記謄本（本院卷第9 、
      10頁）足資佐證，堪認屬實。惟被告劉永基對於系爭抵押
      權存在原因債權乙節，仍以前詞為辯，是本件之爭點厥在
      於：系爭抵押權是否因無供擔保之債權而不存在？
（三）經查：系爭抵押權並無確定期間，業如上述，且依原告所
      陳，因原告係後來買受系爭土地應有部分之人，應無與劉
      坤山或被告間另行約定確定期間之可能。則原告訴請塗銷
      系爭抵押權，即應解為抵押人有同時請求確定系爭抵押權
      所擔保之原債權的意思，並應自請求確定意思表示到達抵
      押權人之日起即起訴書送達被告之日，經15日為其抵押債
      權確定期日。其中被告劉乃興、劉永基、劉瑞珠均於99年
      7 月30日因收受送達本院庭期通知而知悉原告之請求確認
      意思表示，有送達證書3 紙附卷可參（本院卷第67、68、
      71頁），則自收受送達日起算15日即同年8 月15日，其等
      對原告之系爭抵押權供擔保債權即應確定。被告劉明堯則
      經本院通知，於99年9 月28日寄存於附近派出所，有送達
      證書附卷足參（本院卷第91頁），至同年10月8 日即應生
      送達之效力，並迄同年月之23日生確定債權之效力。又被
      告劉梅桂自94年8 月28日即已出境，因非可歸責於原告之
      原因，致不知被告劉梅桂在國外的住所，經本院送達被告
      劉梅桂戶籍住所均未能合法送達，有送達證書2 紙（本院
      卷第69、70頁）及被告劉梅桂之戶籍謄本（本院卷第61頁
      ）、入出境資訊連結作業（本院卷第75頁）附卷可稽。依
      民事訴訟法第152 條規定：公示送達，自將公告或通知書
      黏貼公告處之日起，其登載公報或新聞紙者，自最後登載
      之日起，就應於外國為送達而為公示送達者，經六十日發
      生效力。嗣原告經本院准許對被告劉梅桂為公示送達，並
      有刊登於新聞紙之99年10月21日起經60日即同年12月20日
      生送達之效力，並再起算15日即100 年1 月4 日對被告劉
      梅桂生確定債權的效力。
（四）其中被告劉乃興、劉永基、劉明堯、劉瑞珠於系爭抵押權
      債權確定之日，因無正當理由未到庭，並未具體主張何擔
      保債權的存在，自無從認定系爭抵押權就其等有何擔保債
      權的存在；另被告劉永基主張系爭抵押權所擔保債權為劉
      坤山的買受土地應有部分請求權，惟對於該答辯事實，並
      未舉證以明，其主張自屬無據，並不足採。依上揭民法第
      881 條之5 的規定意旨，因被告至系爭抵押權債權確定期
      日並未能確認對原告存有供擔保的債權，原告主張被告應
      於辦理共同繼承登記後，塗銷系爭抵押權的登記，即屬有
      據，堪屬可取。
四、綜上，系爭抵押權於債權期間確定時並不存在可供擔保之債
    權，因此，原告基於民法第821 條、第767 條第1 項中段等
    規定，聲明請求：被告應就系爭抵押權辦理繼承登記後將之
    塗銷，為有理由，應予准許。並依職權確定訴訟費用額15,8
    50元由被告共同負擔。
五、本件事證已臻明確，兩造其餘攻擊防禦方法與判決之結果不
    生影響，爰不另贅論，併此敘明。
六、據上論結，本件原告之訴為有理由，依民事訴訟法第385 條
    第1 項、第78條、第85條第1 項前段、第87條第1 項，判決
    如主文。
中    華    民    國   100    年    5     月    11    日
                  民事第一庭法  官  古振暉
以上正本係照原本作成。
如對本判決上訴須於判決送達後20日內向本院提出上訴狀。如委
任律師提起上訴者，應一併繳納上訴審裁判費。
中    華    民    國   100    年    5     月    11    日
                            書記官  林郁菁